臺灣高等法院刑事裁定
                                     111年度毒抗字第98號
抗  告  人
即  被  告  陳毅鵬



上列抗告人因違反毒品危害防制條例案件，不服臺灣桃園地方法
院111年度毒聲字第48號，中華民國111年1月6日裁定（聲請案號
：臺灣桃園地方檢察署110年度毒偵緝字第649、650、651、652
、653、654號、110年度毒偵字第3037號），提起抗告，本院裁
定如下：
    主  文
抗告駁回。
    理  由
一、原裁定意旨略以：抗告人即被告陳毅鵬因施用第一、二級毒
    品，經原審以110度毒聲字第1095號裁定送觀察、勒戒後，
    認有繼續施用毒品之傾向，檢察官聲請對被告為強制戒治，
    於法並無不合，爰依毒品危害防制條例第20條第2項後段，
    裁定令被告入戒治處所強制戒治，其期間為6個月以上，至
    無繼續強制戒治之必要為止，但最長不得逾1年等語。
二、抗告意旨略以：㈠依新法裁定觀勒，亦應依新法考核評估是
    否強制戒治，才是真正的公平，倘依新法裁定觀勒，卻以被
    告多年前曾經戒治或有毒品前科，而為不利被告之評估，有
    違平等，且猶如一罪二判。將過去前科資料納入分數計算，
    使行為人立於不平等之起點，極少數才可以獲得不須戒治之
    結果。被告評分結果，有諸多前科紀錄重覆計分，未經第三
    公正醫療機構審核其準確性，涉及歧視及差別待遇，與繼續
    施用毒品傾向並無關聯，有失一致性、客觀性、普遍性原則
    ，且前案紀錄均已執罰完畢，再採為評估標準，無法令人信
    服，有違一事不再理原則。㈡被告在觀勒期間表現良好，無
    任何違規紀錄，且與家庭互動良好，期間接受2次評估，每
    次不足3分鐘，評估過程草率，且修法後觀察勒戒者多，致
    評估人滿為患，為濫權擅斷及繫於個人好惡，已違立法意旨
    ，其評估結果不足以作為強制戒治基礎。強制戒治為強制剝
    奪人身自由之保安處分，不宜完全依戒治單位之評估結果為
    形式審查，而應依實質個案判定，以確保人權。證明書之詳
    細說明欄空白，未見評估人員說明記載，原裁定依該評估紀
    錄表，裁定強制戒治，有失公允。㈢另舉本院110年度毒抗字
    第83號裁定案例，該案被告對第一審強制戒治裁定抗告成功
    ，可供參考等語。
三、犯施用第一、二級毒品之罪者，檢察官應聲請法院裁定，令
    被告入勒戒處所觀察、勒戒，其期間不得逾2月。觀察、勒
    戒後，檢察官依據勒戒處所之陳報，認受觀察、勒戒人有繼
    續施用毒品傾向者，檢察官應聲請法院裁定令入戒治處所強
    制戒治，其期間為6個月以上，至無繼續強制戒治之必要為
    止，但最長不得逾1年，毒品危害防制條例第20條第1項、第
    2項後段分別定有明文。至於有無繼續施用毒品傾向之評估
    標準，乃以受勒戒處分人勒戒後之結果，併參酌勒戒前之各
    種情況，作為評估之依據。依法務部訂頒之「有無繼續施用
    毒品傾向評估標準評分說明手冊」，其判斷準則係以「前科
    紀錄與行為表現」、「臨床評估」及「社會穩定度」3大項
    合併計算總分，每1大項皆有靜態因子與動態因子評分，靜
    態因子分數總分在60分（含）以上者，評估為「有繼續施用
    毒品傾向」；在60分以下者，若與動態因子相加總分在60分
    （含）以上，亦為「有繼續施用毒品傾向」；相加總分不足
    60分者，評估為「無繼續施用毒品傾向」。而「前科紀錄與
    行為表現」係評估毒品犯罪相關司法紀錄、首次毒品犯罪年
    齡、其他犯罪相關紀錄、入所時尿液毒品檢驗、所內行為表
    現等因素；「臨床評估」係評估物質使用行為、合法物質濫
    用、使用方式、使用年數、精神疾病共病（含反社會人格）
    、臨床綜合評估（含病識感、動機、態度、就醫意願）等因
    素；「社會穩定度」則係評估工作、家庭等因素。是被告有
    無繼續施用毒品傾向，係依具體個案之臨床實務及相關事證
    綜合判定，有其專業性，且衡酌強制戒治之目的，係為協助
    施用毒品者戒斷毒品之心癮及身癮所為之保安處分，而上開
    評估標準係適用於每一位受觀察、勒戒處分之人，具一致性
    、普遍性、客觀性，倘其評估由形式上觀察，無擅斷或濫權
    等明顯不當之情事，法院自應尊重。
四、經查：
  ㈠被告因施用毒品，距最近1次觀察勒戒或強制戒治執行完畢釋
    放後已逾3年，經原審以110年度毒聲字第1095號裁定送觀察
    、勒戒後，由勒戒處所醫師進行評估結果，關於被告之「前
    科紀錄與行為表現」合計評分36分（毒品犯罪相關司法紀錄
    為「有，11筆」，上限10分，計10分；首次毒品犯罪年齡為
    「20歲以下」，計10分；其他犯罪相關紀錄為「有，3筆」
    ，計6分；入所時尿液毒品檢驗為「有，多種毒品反應」，
    計10分，以上靜態因子合計36分）；「臨床評估」合計評分
    27分（多重毒品濫用為「有，種類：海洛因、安非他命」，
    計10分；合法物質濫用為「有，種類：菸」，計2分；使用
    年數為「超過1年」，計10分，以上靜態因子合計22分。另
    臨床綜合評估〈含病識感、動機、態度、就醫意願〉之動態因
    子為「偏重」，計5分）；「社會穩定度」合計評分5分（家
    庭方面，家人藥物濫用為「有」，計5分）。彙算總分為68
    分（靜態因子合計63分，動態因子合計5分），因而評定被
    告有繼續施用毒品之傾向等情，業經本院核閱案卷查明無誤
    。經核上開評估紀錄（見110年度毒偵緝字第649號卷），除
    詳列各項靜態因子、動態因子之細目外，並定有各項配分、
    上限等具體標準，由醫師本於專門學識經驗，依據臨床實務
    及相關具體情節，評估被告之人格特質、臨床徵候、環境因
    素等，而為綜合判斷，具有實證依據及客觀評比標準，且各
    項分數之彙算亦無錯漏，總分已達法務部訂頒應評估為「有
    繼續施用毒品傾向」之標準。原裁定因認被告於觀察、勒戒
    後，有繼續施用毒品之傾向，依檢察官之聲請，裁定令被告
    入戒治處所施以強制戒治，核屬有據，應予維持。
  ㈡被告雖以前詞，提起本件抗告，惟查：1、毒品戒除不易，尤
    其長期慣用毒品者所生「心癮」，甚難完全根除，須長期且
    持續之治療。而行為人之「毒品犯罪相關司法紀錄」、「首
    次毒品犯罪年齡」、「其他犯罪相關紀錄」、「入所時尿液
    毒品檢驗」等細目，客觀呈現是否長期慣用毒品、沈淪毒癮
    之程度、法規範遵守意志，自屬評估其有無施以強制戒治之
    重要考量因素，故法務部將上開項目列為評估有無繼續施用
    毒品傾向之評分標準之一，有其專業性之考量，並無不當。
    被告對於上開評估紀錄表所載具體內容，均未有爭執，則本
    件經由專業醫師評估個案情節後，依法務部訂頒之各項配分
    、上限等標準，就上開「毒品犯罪相關司法紀錄」等細目予
    以評分，據以彙算「前科紀錄與行為表現」項目分數，即無
    違法或不當可言。被告質疑該項評分不合乎新法意旨，且違
    反平等、一罪二判、一事不再理原則等語，均屬誤會。2、
    關於本件評估紀錄，係由勒戒處所之醫師，本諸專門知識經
    驗，依法務部訂頒說明手冊所定各項標準進行評分，所為之
    綜合判斷，有其臨床及科學依據，具一致性、普遍性及客觀
    性，顯非恣意而為，從形式上觀察，難認其有何擅斷或濫權
    等明顯不當之情事，原審採為認定被告有繼續施用毒品傾向
    之論據，自無違法或不當。而有無繼續施用毒品傾向證明書
    之「詳細說明」欄，有無記載必要，係由評估人員視個案情
    形而定，不能僅因該欄位空白，遽認其評估係出於恣意。抗
    告意旨徒憑己見，指摘上開評估紀錄為濫權擅斷及繫於個人
    好惡，並主張不得採為強制戒治之判斷基礎云云，亦不足採
    。3、至於抗告意旨援引另案裁定，除該案情節與本案不同
    ，非可相提並論，所適用之「有無繼續施用毒品傾向評估標
    準紀錄表」、「有無繼續施用毒品傾向評估標準評分說明手
    冊」亦經法務部於110年3月26日修正而有不同，無從攀比。
    從而，被告以前詞，提起本件抗告，為無理由，應予駁回。
據上論斷，應依刑事訴訟法第412條，裁定如主文。
中　　華　　民　　國　　111 　年　　1 　　月　　28　　日
              　　刑事第六庭    審判長法　官  劉方慈
                                      法　官  許曉微
                                      法　官  朱嘉川
以上正本證明與原本無異。
不得再抗告。
                                      書記官  尤朝松 
中　　華　　民　　國　　111 　年　　2 　　月　　7 　　日